【裁判字號】    97,上,11
【裁判日期】    970423
【裁判案由】    塗銷抵押權登記
【裁判全文】
臺灣高等法院民事判決                    97年度上字第11號
上  訴  人  乙○○○
                      之3號6樓
被上訴人    甲○○
訴訟代理人  羅秉成律師
            曾能煜律師
上列當事人間請求塗銷抵押權登記事件，上訴人對於中華民國96
年11月16日臺灣新竹地方法院95年度訴字第198號第一審判決提
起上訴，本院於97年4月9日言詞辯論終結，判決如下：
    主  文
上訴駁回。
第二審訴訟費用由上訴人負擔。
    事實及理由
一、被上訴人主張：被上訴人之胞姐李寶秀因其同居及合夥人段
    炳慶於民國93年間積欠上訴人鉅額賭債，央請李寶秀提供抵
    押，助其度過難關。李寶秀見其處境堪憐，且為求順利繼續
    經營合夥事業，乃於民國93年5月底，趁被上訴人及母親外
    出之際，至被上訴人住處竊取被上訴人所有坐落新竹縣湖口
    鄉○○段626地號土地暨新竹縣湖口鄉○○街129號建物（同
    上段建號181）之所有權狀及被上訴人之身份證、印章。李
    寶秀得手後並偕同段炳慶、上訴人至戶政事務所假冒被上訴
    人身分，申領被上訴人之印鑑證明，其後並同至徐繼相代書
    事務所，由上訴人委請徐繼相辦理最高限額300萬元整之抵
    押權設定登登記。上訴人並要求李寶秀以被上訴人名義簽發
    ，面額各新台幣（下同）50萬元之本票4紙。嗣於93年8月間
    ，上訴人向李寶秀催討200萬元利息，並佯稱若簽立被上訴
    人名義，面額各50萬元之本票6紙，即可不再向其要求高額
    利息，李寶秀乃依其要求簽發被上訴人名義，面額各50萬元
    之本票6紙。迨至95年3月10日，上訴人持他項權利證明書影
    本前來被上訴人住處，主張系爭房地已設定最高限額300萬
    元之抵押權予伊，今李寶秀未依約清償，被上訴人理應負責
    云云。被上訴人始知上情。系爭抵押權乃李寶秀竊取權狀、
    印章後擅自設定予上訴人，被上訴人事前未同意，事後亦未
    追認，系爭抵押權對被上訴人自不生效力。且被上訴人於提
    起本件訴訟前，未曾積欠上訴人任何債務，日後亦無向上訴
    人借款之可能，則系爭抵押權無可供擔保之債權存在。為此
    訴請上訴人應將被上訴人所有坐落新竹縣湖口鄉○○段626
    地號土地及新竹縣湖口鄉○○段181建號（門牌號碼新竹縣
    湖口鄉○○街129號）建物，以新竹縣新湖地政事務所於93
    年6 月21日，收件字號93年新湖字第062490號，所設定權利
    價值最高限額300萬元之抵押權登記予以塗銷。原審為被上
    訴人全部勝訴之判決。其於本院答辯聲明：上訴駁回。
二、上訴人則以：92年間李寶秀初以其工廠營運週轉需要而向上
    訴人借款，嗣復以其同居人段炳慶積欠賭債，恐影響工廠營
    運而陸續以支票向上訴人借調款項。93年6月間，因李寶秀
    借款金額龐大，上訴人乃要求李寶秀提供擔保以為保障，李
    寶秀徵得被上訴人同意後，備齊設定抵押權所需之所有權狀
    、戶籍謄本、印鑑證明、印鑑章等文件後，偕同被上訴人至
    徐繼相代書事務所處辦理抵押權設定相關事宜。李寶秀嗣證
    稱竊取權狀、印章，擅自設定抵押權登記予上訴人云云，並
    非實情。李寶秀與被上訴人姐妹二人事後聯合為不實陳述，
    純係意圖卸責，上訴人經既合法設定抵押權，即屬善意第三
    人，應受法律保障等語，資為抗辯。其上訴聲明：(1)原判決
    廢棄。(2)被上訴人在第一審之訴駁回。
三、查坐落新竹縣湖口鄉○○段626地號土地及其上建物即同段
    181建號，門牌號碼為新竹縣湖鄉口鄉○○街129號為被上訴
    人所有。前開房地於93年6月21日設定最高限額300萬元之抵
    押權予上訴人，存續期間自93年6月17日至95年6月16日止，
    債務人及義務人均為被上訴人。此為兩造所不爭執，並有土
    地及建物登記謄本、土地登記申請書、土地、建築改良物抵
    押權設定契約書、印鑑證明在卷可稽（見原審卷第12至20頁
    ）。
四、被上訴人主張兩造間實無任何債權債務關係存在，前開抵押
    權乃胞姐李寶秀盜取權狀、印章，冒用被上訴人身分申領印
    鑑證明而虛偽設定予上訴人，為此訴請塗銷系爭抵押權登記
    等語。上訴人則以前詞置辯。茲查：
(一)按不動產抵押權應由不動產所有人設定之，其由第三人設定者
  ，則須經所有人同意或追認，始能認為有效。最高法院著有18
  年上字第1899號判例可參。
(二)證人李寶秀於原審及台灣新竹地方法院檢察署證稱伊於93年5
  月底趁被上訴人與母親外出之際，竊取權狀及被上訴人身分證
  、印章，嗣偕同上訴人、段炳慶、代書徐繼相至戶政事務所申
  辦印鑑證明。承辦人員當時有懷疑伊與被上訴人身分證上之照
  片不甚相像，上訴人在旁佯稱係因伊變胖所致，後伊回答承辦
  人員詢問之家人姓名後，承辦人員始勉強相信。印鑑證明申請
  書之被上訴人簽名為伊偽簽，所有面額50萬元之本票均為伊冒
  被上訴人名義所簽發。被上訴人設定抵押時並不在場，其並不
  知設定抵押權之事，亦無同意設定抵押權等語（見原審卷第85
  頁、台灣新竹地方法院檢察署95年度他字第918號95年8月7日
  訊問筆錄）。而以被上訴人名義簽發之面額各50萬元之本票6
  紙經台灣新竹地方法院檢察署送請內政部警政署刑事警察局鑑
  定結果，亦認其上簽名筆跡與李寶秀相符，非被上訴人所簽，
  有該局96年8月15日刑鑑字第0960118102號鑑定書可稽。足證
  李寶秀所言非虛。
(三)上訴人雖辯稱被上訴人曾同赴代書事務所辦理系爭抵押權設定
  ，證人徐繼相亦附和其詞。惟證人徐繼相初稱不記得資料是何
  人交付，後則改口稱伊被上訴人交付（見原審卷第87頁），前
  後說詞不一，經原審質以被上訴人是否在場及如何確認時，證
  人徐繼相則稱當時一堆人，伊沒有拿身分證核對，權狀、印鑑
  證明等資料齊全，伊就認為沒有做假云云（見原審卷第88、89
  頁），是尚難僅憑其證言遽認被上訴人曾至代書事務所同意設
  定抵押權。況上訴人於原審自承李寶秀有承認相關權狀、證件
  係竊取而來，被上訴人不同意設定抵押權，故抵押權設定相關
  文件之甲○○部分均由李寶秀填寫等語（見原審卷第88、89頁
  ）。益證被上訴人確未曾同意設定系爭抵押權。此外，上訴人
  復未能舉證證明被上訴人於事後曾有同意或追認系爭抵押權之
  設定，揆諸前揭判例意旨，自認難系爭抵押權之設定為有效。
(四)次按抵押權從屬於債權而存在，若債權不存在或確定不發生，
  則抵押權自不能單獨而存在，自應許抵押人請求塗銷該抵押權
  之設定登記。最高法院83年度台上字第1055號、83年度台上字
  第2041號、84年度台上字第167號裁判見解相同，可資參酌。
  查系爭最高限額抵押權係以被上訴人為債務人及義務人，存續
  期間為93年6月17日至95年6月16日止，此觀土地、建物登記謄
  本、土地登記申請書及土地、建築改良物抵押權設定契約書之
  記載甚明（見原審卷第13至19頁），是系爭最高限額抵押權之
  存續期間業已屆滿。上訴人復自承被上訴人並未積欠伊任何款
  項（見原審卷第62頁），而前揭面額各50萬元之本票6紙皆李
  寶秀冒被上訴人名義所簽發，詳如上述，是系爭抵押權並無擔
  保債權存在。上訴人雖辯稱被上訴人已承擔李寶秀債務，然此
  據被上訴人堅決否認，上訴人就此復未能舉證以實其說，自無
  可採。
五、綜上，系爭最高限額抵押權之設定並未經被上訴人同意或追
    認，自不能認屬有效，且迄至存續期間屆滿，均無擔保債權
    存在。從而，被上訴人本於所有權法律關係訴請上訴人應將
    被上訴人所有坐落新竹縣湖口鄉○○段626號土地暨新竹縣
    湖口鄉○○街129號建物（同上段建號181），於93年6月21
    日向新竹縣新湖地政事務所所為登記字號新湖字第062490號
    、最高限額300萬元整之抵押權設定登記辦理塗銷登記，即
    屬有據，應予准許。原審判命上訴人塗銷系爭抵押權，於法
    並無違誤。上訴意旨指摘原判決不當，求予廢棄改判，為無
    理由，應予駁回。
六、據上論結，本件上訴為無理由，依民事訴訟法第449條第1項
    、第78條，判決如主文。
中    華    民    國    97    年    4     月    23    日
                    民事第一庭
                        審判長法  官  張耀彩
                              法  官  林金吾
                              法  官  盧彥如
正本係照原本作成。
如不服本判決，應於收受送達後20日內向本院提出上訴書狀，其
未表明上訴理由者，應於提出上訴後20日內向本院補提理由書狀
（均須按他造當事人之人數附繕本）上訴時應提出委任律師或具
有律師資格之人之委任狀；委任有律師資格者，另應附具律師資
格證書及釋明委任人與受任人有民事訴訟法第466條之1第1項但
書或第2項（詳附註）所定關係之釋明文書影本。
中    華    民    國    97    年    4     月    23    日
                              書記官  鄭兆璋
附註：
民事訴訟法第466條之1（第1項、第2項）：
對於第二審判決上訴，上訴人應委任律師為訴訟代理人。但上訴
人或其他法定代理人具有律師資格者，不在此限。
上訴人之配偶、三親等內之血親、二親等內之姻親，或上訴人為
法人、中央或地方機關時，其所屬專任人員具有律師資格並經法
院認為適當者，亦得為第三審訴訟代理人。


司法院資訊處製作；財團法人民間司法改革基金會備份。
